【裁判字號】    97,易,3591
【裁判日期】    980317
【裁判案由】    詐欺
【裁判全文】
臺灣臺北地方法院刑事判決              97年度易字第3591號
公  訴  人  臺灣臺北地方法院檢察署檢察官
被      告  乙○○
上列被告因犯詐欺案件，經檢察官聲請以簡易判決處刑（九十七
年度偵字第二一八四七號），經本院認不宜以簡易判決處刑（受
理案號為九十七年度簡字第四五○二號），改依通常程序審理，
本院判決如下：
    主    文
乙○○幫助共同意圖為自己不法之所有，以詐術使人將本人之物
交付未遂，處有期徒刑肆月，如易科罰金，以新臺幣壹仟元折算
壹日。
    犯罪事實
一、乙○○明知將自己之金融機構帳戶提供他人使用，可能因此
    供不法詐騙份子以詐術使他人將款項匯入自己之金融機構帳
    戶後，再予提領運用，並預見可能因而幫助他人從事詐欺取
    財之目的，竟基於幫助數名有實施詐欺取財犯意聯絡及行為
    分擔之真實姓名、年籍均不詳之成年人（包含真實姓名、年
    籍均不詳，自稱「黃先生」、「陳先生」之成年男子等人）
    實施詐欺取財之不確定犯意，於民國九十七年四月十五日晚
    上八時許，在臺北市○○區○○路四段與虎林街口，將其於
    九十年十月二日前往位在臺北市○○區○○路一二號一樓之
    華信商業銀行股份有限公司松山分行（現業已因合併變更為
    永豐商業銀行股份有限公司西松分行），向該局申請開立0
    0000000000000號泰柔有限公司帳戶（下稱永
    豐銀行帳戶）之帳戶金融卡一張及該金融卡密碼一個（起訴
    書贅載存摺），提供予上開數名真實姓名、年籍均不詳之成
    年人使用，供該數名真實姓名、年籍均不詳之成年人作為提
    領及匯出款項之用，乙○○即以此行為幫助該數名真實姓名
    、年籍均不詳之成年人實施詐欺取財犯行。上開數名真實姓
    名、年籍均不詳之成年人（包含真實姓名、年籍均不詳，自
    稱「黃先生」、「陳先生」之成年男子等人）於取得前揭乙○○交付之上開永豐銀行帳戶之金融卡及該金融卡密碼後，
    共同基於意圖為自己不法所有之犯意聯絡，先由一名真實姓
    名、年籍均不詳之成年人，於九十七年四月十七日下午一時
    三十分許，以電話向丙○○佯稱因丙○○中了中華電信股份
    有限公司電腦隨機選號，其為得主，可以領取新臺幣（下同
    ）一千七百元（起訴書誤載為一千七百萬元）云云，丙○○
    因心生警覺，乃先以電話與中華電信股份有限公司人員確認
    ，經中華電信股份有限公司人員表示無此事後，遂未陷於錯
    誤，丙○○旋即假裝不知前開真實姓名、年籍均不詳之成年
    人所述為虛偽，而繼續與前開真實姓名、年籍均不詳之成年
    人通話，因前開真實姓名、年籍均不詳之成年人要求丙○○
    依其指示前往金融機構自動櫃員機前匯入五百元之手續費云
    云，乃於同日下午二時九分許，前往位在高雄市三民區○○○路八○號之永豐商業銀行股份有限公司三民分行，匯入一
    元至乙○○上開永豐銀行帳戶內而未遂。
二、案經丙○○訴請臺北市政府警察局松山分局報請臺灣臺北地
    方法院檢察署檢察官偵查後聲請簡易判決處刑，經本院認不
    宜適用簡易程序，改依通常程序審理。
    理    由
壹、證據能力：
    按被告以外之人於審判外之言詞或書面陳述，除法律有規定
    者外，不得作為證據，刑事訴訟法第一百五十九條第一項定
    有明文。又按被告以外之人於審判外之陳述，雖不符前四條
    之規定，而經當事人於審判程序同意做為證據，法院審酌該
    言詞陳述或書面陳述作成時之情況，認為適當者，亦得為證
    據。當事人、代理人或辯護人於法院調查證據時，知有刑事
    訴訟法第一百五十九條第一項不得為證據之情形，而未於言
    詞辯論終結前聲明異議者，視為有前項之同意，同法第一百
    五十九條之五規定甚明。經查：本院認定事實所憑之證據，
    部分屬傳聞證據，檢察官、被告乙○○均未於本院言詞辯論
    終結前聲明異議，本院審酌該等言詞或書面陳述作成之情況
    ，並無非出於任意性或不正取供，或違法或不當情事，且客
    觀上亦無不可信之情況，堪認為適當，依刑事訴訟法第一百
    五十九條之五第二項規定，均得作為證據，先予敘明。
貳、實體部分：
  一、訊據被告固不否認於前開時間、地點，曾以泰柔有限公司
      申辦上開永豐銀行帳戶，且他人曾對被害人丙○○施用詐
      術，而被害人丙○○因而於上開時間、地點將一元匯入其
      所開立之上開永豐銀行帳戶等情，惟辯稱：因為伊只是想
      要找工作，自稱「陳先生」之成年男子說那是駕駛公司的
      車子接送客人，所以當時沒有想那麼多，才把金融卡交給
      他，伊實際上是受害人云云。經查：
  （一）被害人丙○○為上開真實姓名、年籍均不詳之成年人施
        用詐術，而被害人丙○○故意將一元匯入被告上開永豐
        銀行帳戶內等情，為被告所不否認，復經被害人丙○○
        於警詢中陳述無訛，並有永豐商業銀行西松分行九十七
        年六月二日永豐銀西松分行（○九七）字第○○○一五
        號函及其檢送申請書、往來明細資料表及永豐銀行櫃員
        機交易明細（以上均影本）等件在卷可參，足認被告所
        開立之前開永豐銀行帳戶確曾為上開真實姓名、年籍均
        不詳之成年人作為實施詐欺取財犯行之用。
  （二）被告雖以前開情詞置辯。惟被告先於九十七年七月二十
        日警詢時供承：伊於九十年十月二日有前往永豐銀行西
        松分行開立帳戶，當時伊是泰柔有限公司的負責人，該
        帳戶是以泰柔有限公司的名義開戶，作為公司營運、周
        轉之用，泰柔有限公司九十七年三月底因經營不善而暫
        停營業，所以伊要找工作，於九十七年四月十一日見甲○○○人事資料版，其中有刊登一則應徵轎車司機，伊
        就與對方（自稱黃及陳先生）聯絡，復於九十七年四月
        十五日對方約伊至北市○○區○○路四段與虎林街口碰
        面，要伊交付上揭帳戶提款卡（包含密碼）給他，伊不
        疑有他當場交付給他，後來他都沒有與伊聯絡，伊也都
        聯絡不上對方了等語；復於九十七年十月十四日偵查中
        供稱：伊將金融卡及密碼給一位陳先生，是應徵公司的
        司機，金融卡典當用，自稱「陳先生」之成年男子使用
        之行動電話門號為0000000000號，伊在金融
        卡交給他第二天晚上就發現有問題，後來打電話給銀行
        掛失等語；並於九十七年十一月二十四日具狀表示伊是
        於九十七年四月十四日打電話0000000000號
        給黃先生接聽洽談工作事宜，九十七年四月十五日下午
        接到一位自稱小陳先生的電話0000000000號
        約晚上八點在松山車站附近見面洽談工作事宜，九十七
        年四月十六日即可上班，由於是開公司的豪華轎車，跑
        機場載客人，需跟客人收錢，需交付金融卡及密碼給他
        等語，再於本院九十八年二月二十四日審理中自承：伊
        應徵的是機場司機接送，臺北到桃園，接客人的車資，
        伊收現金，公司跟伊規定說要拿金融卡、密碼，伊收了
        車資會存到戶頭裡，公司會從那裡領錢等語，則被告先
        後就其與自稱「陳先生」之成年男子間究竟何人於九十
        七年四月十五日主動相約見面、自稱「陳先生」使用之
        行動電話門號、其交付其上開永豐銀行帳戶之金融卡及
        密碼之原因供述均不一，其於本院所辯各節，是否真實
        ，非無容疑之處。
  （三）被告所提出之甲○○○分類廣告固有司機之應徵訊息，
        而依卷附被告使用之行動電話門號000000000
        0號之通話明細、行動電話門號0000000000
        號之通聯調閱查詢單固顯示，被告使用之行動電話門號
        0000000000號與上開報紙上所登載之行動電
        話門號0000000000號、被告嗣後供承自稱「
        陳先生」之成年男子使用之行動電話門號000000
        0000號於九十七年四月十一日中午十二時四十七分
        八秒、下午二時四十九分二十九秒、下午三時五分九秒
        、同年月十二日晚上六時三十九分二秒、八時三十五分
        四十五秒、同年月十四日下午二時四十八分二秒、二時
        五十一分二秒、同年月十五日晚上六時四十二分四秒、
        七時二十八分二十一秒、八時三十八分四十九秒、八時
        四十三分十秒、八時四十九分十三秒、九時二十三分四
        十秒固分別有所通聯。但查，被告所持用之上開行動電
        話門號電話、自由報紙分類廣告上所刊登之上開行動電
        話門號電話、行動電話門號0000000000號電
        話均未曾遭受監聽，被告亦未就其與該等電話持用人之
        通訊進行錄音。是被告在上開時間與上開行動電話門號
        0000000000號、0000000000號持
        用人間所談論是否確為應徵司機工作之相關事項，或是
        收購帳戶之提款卡、密碼等事項，尚難徒以上開分類廣
        告、通聯明細及通聯查詢調閱單遽以論定。
  （四）按之社會常態，應徵工作者於應徵工作時，除非係臨性
        點工，若係正式工作，應徵者應備相關履歷，至徵人之
        公司或行號指定之處所面試，雙方見面談妥工作時間、
        工作報酬、工作內容等關係個人權益之重要事項，再交
        付個人未來領取薪資之帳號，作為薪資匯款之用，而非
        交付帳戶之提款卡或密碼。且應徵者須陳明個人基本資
        料，俾利申報薪資所得。查，被告於本院審理時既自承
        其為泰柔有限公司負責人，自有登報召募員工為其工作
        之經驗，其對於此一般徵人常規，自知之甚詳。惟被告
        於警詢時陳稱: 伊於九十七年四月十一日見甲○○○人
        事資料版，其中有刊登一則應徵轎車司機，就與對方（
        自稱黃及陳先生）聯絡，復於九十七年四月十五日對方
        約伊至北市○○區○○路四段與虎林街口碰面，要伊交
        付上揭帳戶提款卡（包含密碼）給他，伊不疑有他下當
        場交付給他，後來他都沒有與伊聯絡，伊也都聯絡不上
        對方了等語，足見被告非但並未至對方之營業場所，亦
        未與對方談妥上開各事項，即交出上開帳戶之金融卡及
        密碼，有違上開應徵常規至明。
  （五）按刑法上之故意犯，可分為直接故意與不確定故意，所
        謂不確定故意即指行為人對於構成犯罪之事實，預見其
        發生而其發生並不違反其本意，刑法第十三條第二項定
        有明文。次按金融存款帳戶，事關存戶個人財產權益之
        保障，屬個人理財之工具，若該帳戶之存摺與金融卡、
        印鑑、密碼相結合，則專屬性、私密性更形提高，除非
        本人或與本人具密切親誼關係者，難認有何正當理由可
        自由流通使用，稍具通常社會歷練與經驗法則之一般人
        亦均有應妥善保管上開物件，防止被他人冒用之認知，
        縱須將該等物品交付與自己不具密切親誼之人時，亦必
        深入瞭解該他人之可靠性與用途，以防止遭他人違反自
        己意願使用或不法使用之常識，且存摺、金融卡、印鑑
        等有關個人財產、身分之物品，如淪落於不明人士手中
        ，極易被利用為與財產有關之犯罪工具，此為一般社會
        大眾所知悉。本件被告供承其為應徵司機工作而與取得
        其帳戶金融卡及金融卡密碼之真實姓名、年籍均不詳，
        自稱「陳先生」之成年男子聯繫，然二人卻相約在路邊
        ，而非正常公司行號內見面，顯與一般應徵工作之情形
        迥異，已如前述；且被告對於該取得其帳戶金融卡及金
        融卡密碼之前開自稱「陳先生」之成年男子之真實姓名
        、年籍資料均毫無所悉，而該自稱「陳先生」之成年男
        子既表明被告所交付之帳戶係供被告逕行匯入其所收受
        之客戶車資之用，竟不以其個人或公司名義申請開立帳
        戶供被告或公司客戶匯款使用，而係使用被告之前經營
        之泰柔有限公司帳戶供被告匯款之用，顯然與社會常情
        相違。況近來詐欺犯罪集團犯案猖獗，利用帳戶掩飾、
        隱匿詐財贓款之事，業廣經媒體披載，政府亦多所宣導
        ，目的均在避免民眾受騙，被告係成年之人，且曾擔任
        泰柔有限公司負責人，具有相當社會經驗，對此應知悉
        甚詳，又怎會於察覺此情形有異後，仍接續於九十七年
        四月二十六日，以相同模式，將其個人向中華郵政股份
        有限公司申請開立之帳戶金融卡及密碼交付予真實姓名
        、年籍均不詳之成年男子使用（見臺灣板橋地方法院檢
        察署檢察官九十七年度偵字第一五三四九號不起訴處分
        書所載）？是以，被告對於取得其帳戶金融卡及金融卡
        密碼之自稱「陳先生」之成年男子或其他數名有實施詐
        欺取財犯意聯絡及行為分擔之真實姓名、年籍均不詳之
        成年人（包含真實姓名、年籍均不詳，自稱「黃先生」
        之成年男子等人）可能利用其所提供帳戶掩飾或隱匿因
        犯罪所得之財物（即被害人轉帳匯入之款項），使偵查
        機關不易偵查，已有所預見，仍在工作需求下，以縱或
        幫助該取得其帳戶金融卡及金融卡密碼之自稱「陳先生
        」之成年男子欺罔他人亦在所不惜之不確定故意，輕易
        將其帳戶之金融卡及金融卡密碼一併提供該真實姓名、
        年籍均不詳，自稱「陳先生」之成年男子使用，顯有容
        認發生之本意，是以被告有幫助該取得其帳戶存摺、金
        融卡及金融卡密碼之自稱「陳先生」之成年男子或其他
        數名有實施詐欺取財犯意聯絡及行為分擔之真實姓名、
        年籍均不詳之成年人（包含真實姓名、年籍均不詳，自
        稱「黃先生」之成年男子等人）利用其所提供上開帳戶
        詐欺取財之不確定故意甚明。是被告前開所辯，顯屬事
        後卸責之詞，實難採信。
  （六）被告雖供承其曾於九十七年四月十七日以電話向永豐銀
        行辦理金融卡掛失云云。經查，被告確實於九十七年四
        月十七日晚上八時八分四十二秒以電話向永豐銀行辦理
        金融卡掛失，此有金融卡申請狀態查詢及通話明細等件
        為證，但其於偵查中供承其於交付上開永豐銀行帳戶之
        金融卡及密碼之第二天晚上即察覺有異，何以其於交付
        上開永豐銀行帳戶金融卡及密碼之第三天始向永豐銀行
        辦理金融卡掛失？且被告掛失上開永豐銀行帳戶金融卡
        時間顯已在正犯實施詐欺取財行為完成後，實不足以對
        被告有利之認定，附此敘明。
  （七）綜上所述，本件事證明確，被告犯行洵堪認定，應予依
        法論科。
  二、按刑法上之幫助犯，係對於犯罪與正犯有共同之認識，而
      以幫助之意思，對於正犯資以助力，而未參與實施犯罪之
      行為者而言，最高法院七十五年度臺上字第一五○九號、
      八十四年度臺上字第五九九八號、第六四七五號、八十八
      年度臺上字第一二七○號判決亦同此意旨。是以，如未參
      與實施犯罪構成要件之行為，且係出於幫助之意思提供助
      力，即屬幫助犯，而非共同正犯。本件被告基於幫助之犯
      意，提供金融機構帳戶之金融卡及其密碼予前述數名有實
      施詐欺取財犯意聯絡及行為分擔之真實姓名年籍均不詳之
      成年人（包含真實姓名、年籍均不詳，自稱「黃先生」、
      「陳先生」之成年男子等人）使用，而由真實姓名、年籍
      均不詳之成年人對被害人丙○○施用詐術，是被告所為係
      參與詐欺取財罪構成要件以外之行為，且在無證據證明被
      告係以正犯而非以幫助犯之犯意參與犯罪之情形下，應認
      其所為係幫助犯而非正犯行為。核被告所為，係犯刑法第
      三百三十九條第三項、第一項詐欺取財未遂罪之幫助犯。
      被告前開幫助詐欺取財犯行，幫助數名真實姓名、年籍均
      不詳之成年人犯罪，而該數名真實姓名、年籍均不詳之成
      年人間就前開詐欺取財犯行，有犯意聯絡及行為分擔，應
      論以共同正犯。被告幫助他人犯前開罪名，依刑法第三十
      條第二項之規定，按正犯之刑減輕之。又前開數名真實姓
      名、年籍均不詳之成年人雖已著手於詐欺取財行為之實施
      ，惟被害人丙○○並未因而陷於錯誤，進而匯款一元至被
      告上開永豐銀行帳戶內，渠匯款顯非出於真正交付之意思
      ，亦即被害人丙○○並非陷於錯誤而交付財物，是前開數
      名真實姓名、年籍均不詳之成年人犯罪尚屬未遂，爰依刑
      法第二十五條第二項規定按既遂犯之刑減輕之，並依法遞
      減之。爰審酌被告不思以正途賺取所得，竟提供上開帳戶
      予前述數名真實姓名、年籍均不詳之成年人使用，使前開
      犯罪之人得以逃避犯罪之查緝，所為已嚴重擾亂金融社會
      秩序，影響社會正常交易安全，增加被害人尋求救濟之困
      難，並使犯罪之追查趨於複雜，犯後猶否認犯行，飾詞卸
      責，態度不佳，惟本案被害人丙○○並未因而陷於錯誤，
      並審酌其犯罪之動機、目的、手段、生活狀況、智識程度
      等一切情狀，認公訴人具體求處有期徒刑六月實嫌過重，
      爰量處如主文所示之刑，併諭知易科罰金之折算標準。
據上論斷，應依刑事訴訟法第四百五十二條、第二百九十九條第
一項前段，刑法第三十條第一項前段、第二項、第二十八條、第
三百三十九條第三項、第一項、第二十五條第二項、第四十一條
第一項前段，刑法施行法第一條之一第一項、第二項前段，判決
如主文。
本件經檢察官黃兆揚到庭執行職務
中    華    民    國  九十八  年    三    月   十七   日
                    臺灣臺北地方法院刑事第六庭
                        審判長法  官  張永宏
                              法  官  林晏如
                              法  官  雷淑雯
以上正本證明與原本無異。
如不服本判決，應於判決送達後十日內，向本院提出上訴狀（應
抄附繕本）。告訴人或被害人如對於本判決不服者，應具備理由
請求檢察官上訴，其上訴期間之計算係以檢察官收受判決正本之
日期為準。
                              書記官  胡詩唯
中    華    民    國  九十八  年    三    月   十七   日
附錄本案論罪科刑法條全文：
刑法第三百三十九條
意圖為自己或第三人不法之所有，以詐術使人將本人或第三人之
物交付者，處五年以下有期徒刑、拘役或科或併科一千元以下罰
金。
以前項方法得財產上不法之利益或使第三人得之者，亦同。
前二項之未遂犯罰之。


司法院資訊處製作；財團法人民間司法改革基金會備份。
